臺灣高等法院臺中分院刑事判決
111年度金上訴字第1498號
上  訴  人  臺灣臺中地方檢察署檢察官
被      告  黃冠智



上列上訴人因被告違反洗錢防制法案件，不服臺灣臺中地方法院
110年度金訴字第1163號中華民國111年5月5日第一審判決(起訴
案號：臺灣臺中地方檢察署110年度偵字第31402號；移送併辦案
號：同檢察署111年度偵字第25769號)，提起上訴，本院判決如
下：
    主    文
原判決撤銷。
黃冠智幫助犯洗錢防制法第十四條第一項之洗錢罪，處有期徒刑
肆月，併科罰金新臺幣貳萬元，罰金如易服勞役，以新臺幣壹仟
元折算壹日；緩刑貳年，並應向檢察官指定之政府機關、政府機
構、行政法人、社區或其他符合公益目的之機構或團體，提供肆
拾小時之義務勞務；緩刑期間付保護管束。
    犯罪事實
一、黃冠智依其一般社會生活之通常經驗，應可知悉一般人均可
     自行申請金融帳戶使用，如非意圖供犯罪使用，無收取他
    人 金融帳戶之必要，並可預見其將金融帳戶提供給真實姓
    名年籍不詳之人後，該人將可能藉由該蒐集所得之帳戶作為
    收 受詐欺取財款項之用，遂行詐欺取財犯行，且於提領、
    轉匯後即產生遮斷資金流動軌跡以逃避國家追訴、處罰之效
    果，仍於上開事實發生並不違背其本意之情況下，基於幫助
    他人犯詐欺取財及一般洗錢罪之不確定故意，於民國110年6
    月18日至20日間某時，在不詳地點，以不詳方式，將其所申
    設中華郵政帳號00000000000000號帳戶(下稱郵局帳戶)之存
    摺、提款卡及密碼，提供給真實姓名年籍不詳之人(下稱某
    甲)，而容任某甲或其共犯使用該帳戶詐欺他人財物，並藉
    此掩飾或隱匿詐欺犯罪所得之去向。某甲或其共犯取得黃冠
    智郵局帳戶之存摺、提款卡及密碼後，即意圖為自己不法之
    所有，基於詐欺取財及一般洗錢之犯意，分別為下列犯行：
　㈠自110年6月20日16時11分許起，先後假冒網路賣場及銀行客
    服人員，撥打電話向劉○○佯稱：因先前購物扣款方式有問題
    ，必須更改帳戶設定方能避免遭到扣款，需依指示操作網路
    銀行帳戶云云(起訴書誤載為佯稱其之前購物因訂單設定錯
    誤，造成重複訂購及扣款，需依指示操作ATM解除扣款設定
    云云)，致使劉○○陷於錯誤，於110年6月20日20時44分許，
    以網路銀行匯款(起訴書誤載為於110年6月20日19時24分許
    ，以ATM存款)新臺幣(下同)9萬123元至黃冠智郵局帳戶，旋
    即遭人提領。嗣因劉○○發覺受騙報警處理，始循線查悉上情
    。
　㈡自110年6月20日17時43分許起，先後假冒飯店客服及銀行客
    服人員，撥打電話給陳○○，佯稱陳○○在AGODA訂房網站上有1
    筆消費遭誤設為10筆消費，需依指示操作ATM取消交易云云
    ，致陳○○陷於錯誤，於110年6月20日20時21分許(移送併辦
    意旨書誤載為21時38分許)，以ATM轉帳3萬元(含手續費15元
    ，實際入帳金額2萬9985元)至黃冠智郵局帳戶，旋即遭人提
    領。嗣因陳○○發覺受騙報警處理，始循線查悉上情。　　
二、案經劉○○、陳○○向警方告訴後，各由新竹市警察局第一分局
    、新北市政府警察局蘆洲分局報告臺灣臺中地方檢察署檢察
    官偵查起訴、移送併案審理。
    理    由
一、證據能力部分：
  ㈠刑事訴訟法第159條之5第1項規定：「被告以外之人於審判外
    之陳述，雖不符前4條之規定，而經當事人於審判程序同意
    作為證據，法院審酌該言詞陳述或書面陳述作成時之情況，
    認為適當者，亦得為證據。」本判決所引用被告黃冠智以外
    之人於審判外所為言詞或書面陳述之供述證據，經檢察官及
    被告同意作為證據使用(原審卷第115頁、本院卷第55頁)，
    本院審酌該等證據作成時之情況，並無違法取證或其他瑕疵
    ，認為適於作為本案認定事實之依據，依上開規定，該等供
    述證據應具有證據能力。
  ㈡本判決所引用之非供述證據，並無證據證明有出於違法取得
    之情形，復經本院依法踐行調查程序，應具有證據能力。
二、認定犯罪事實所憑之證據及理由：
　　被告雖坦承前揭郵局帳戶為其所申設，且對告訴人劉○○、陳
    ○○(下稱告訴人2人)遭詐騙匯款至該帳戶之事實並不爭執，
    但否認有幫助詐欺取財、幫助一般洗錢犯行，辯稱：我沒有
    將郵局帳戶的存摺、提款卡及密碼交給他人作為詐騙、洗錢
    犯罪使用，我一直將該帳戶的存摺、提款卡放在汽車置物櫃
    內，提款卡密碼是寫在存摺上，110年6月21日我要使用網路
    銀行時，發現該帳戶被凍結不能使用，我去車上要拿提款卡
    ，才發現車窗被打破，存摺和提款卡都不見了云云。經查：
  ㈠前揭郵局帳戶係被告所申設使用一情，為被告所自承，並有
    該帳戶之開戶資料在卷可憑。而本案詐欺正犯取得被告郵局
    帳戶之存摺、提款卡及密碼後，即向告訴人2人施用詐術，
    致告訴人2人陷於錯誤而匯款至被告郵局帳戶，並遭人持該
    帳戶之提款卡予以提領等事實(詐騙時間及方式、匯款時間
    及金額，均詳如犯罪事實欄一㈠、㈡所示)，為被告所不爭執
    ，且經證人即告訴人2人於警詢時證述遭詐騙匯款過程，復
    有被告郵局帳戶之客戶歷史交易清單、中華郵政股份有限公
    司臺南郵局110年7月28日南政字第1101200133號函檢送臺南
    文元郵局110年6月20日ATM監視器錄影畫面翻拍照片、告訴
    人劉○○報案相關資料(內政部警政署反詐騙諮詢專線紀錄表
    、臺中市政府警察局第二分局永興派出所受理詐騙帳戶通報
    警示簡便格式表、受(處)理案件證明單、受理各類案件紀錄
    表、金融機構聯防機制通報單、網路轉帳交易明細截圖)、
    告訴人陳○○報案相關資料(內政部警政署反詐騙諮詢專線紀
    錄表、彰化縣警察局和美分局伸港分駐所受理詐騙帳戶通報
    警示簡便格式表、受(處)理案件證明單、受理各類案件紀錄
    表、金融機構聯防機制通報單、ATM交易明細表)可參，是被
    告郵局帳戶確遭不詳詐欺正犯使用作為詐騙告訴人2人匯款
    之犯罪工具，應堪認定。
　㈡被告雖以前詞置辯，惟查：　
　⒈一般人使用汽車作為代步工具，通常隨處停放，車內財物易
    有失竊之虞，顯非安全存放場所，除一時方便暫時放置外，
    通常不會將重要金融帳戶資料長時間放置車內，而多半會在
    離開車輛時隨身帶走。且一般人為免他人取得自己金融帳戶
    之存摺、提款卡後，可輕易得知帳戶密碼而擅自提領款項，
    縱使有將密碼書寫於紙條上以助記憶之需求，衡情亦會將寫
    有密碼之紙條與帳戶之存摺及提款卡分別放置，以避免他人
    未經同意一併取得帳戶之存摺、提款卡及密碼，隨即任意提
    領帳戶內款項而蒙受金錢損失。被告於案發時已42歲，自述
    教育程度為國中畢業、從事油漆工程工作(原審卷第121頁)
    ，為具有相當智識及生活經驗之成年人，對上情自無不知之
    理，其辯稱係將郵局帳戶之存摺、提款卡及密碼長期放置車
    內以致遭竊云云，實與常情有違。又被告雖於本案告訴人2
    人被騙匯款並遭提領、其郵局帳戶已被列為警示帳戶後之11
    0年6月21日23時11分許，有至臺中市政府警察局大雅分局潭
    子分駐所報案，謂其於110年6月21日19時許使用網路 郵局
    轉帳，發現無法登入網銀，欲至車上拿取郵局金融卡轉帳，
    才發現郵局存簿及金融卡不見，經電話詢問郵局客服表示該
    帳戶已遭警示，故無法登入網路郵局，始發現郵局存簿及金
    融卡遭不明人士作為詐騙使用云云(110偵31402卷第75頁臺
    中市政府警察局大雅分局潭子分駐所受(處)理案件證明單)
    。然被告於①110年6月21日報警時陳稱：我於今日19時左右
    在住家外發現放在車內的郵局存簿、金融卡不見，車內沒有
    其他財物損失，也沒有遭破壞云云(原審卷第83頁)；②110年
    8月8日警詢時改稱：當時我發現我車子車門被撬開，放在車
    上的郵局存簿及提款卡都不見了云云(110偵31402卷第10頁)
    ；③110年10月18日偵訊時再改稱：當時我發現車子車窗被打
    破，提款卡被拿走云云(110偵31402卷第74頁)；④111年4月2
    1日原審審理時供稱：當時我發現車窗被打破，車子被人家
    翻過了，我的郵局帳戶存摺、提款卡都被人拿走，我只有就
    存摺、提款卡部分向警方報案，至於車子被砸破玻璃部分，
    我自己花錢去修理，沒有向警方報案及說明，也沒有拍照存
    證云云(原審卷第118至119頁)。經核被告對其郵局帳戶存摺
    、提款卡及密碼放置車內遭竊之情形，理當印象深刻，然卻
    就上開物品究係遭人以何種方式竊取、車輛有無遭到破壞、
    破壞情形是車門被撬開抑或車窗被砸破，前後所述不一，亦
    未就其車門被撬開或車窗被砸破之情狀拍照存證或請警方前
    往蒐證，以利查出竊取帳戶資料之人，自難遽信其所稱帳戶
    資料遭竊一事係屬真實，更無從以被告於告訴人2人被騙匯
    款並遭提領、其郵局帳戶已被列為警示帳戶後方才報警之舉
    ，作為對其有利之認定依據。
  ⒉再者，一般詐欺正犯若係經由竊取方式而取得他人金融帳戶
    之存摺、提款卡及密碼，應可知一旦帳戶所有人發現其帳戶
    資料遭竊，將立即報警或向金融機構辦理掛失止付，以免遭
    受無謂損失。在此情形下，如係以竊取之帳戶作為取得詐騙
    款項之帳戶，並向他人實施詐欺，於帳戶所有人發現失竊前
    ，雖仍可使遭詐騙之被害人依指示將款項匯入該竊取之金融
    帳戶內，惟極可能因該帳戶所有人嗣已報警或辦理掛失止付
    手續，而無法提領該帳戶內之詐騙所得款項，則其大費周章
    從事詐欺犯罪行為，最後只能平白無故替該帳戶所有人匯入
    金錢，自身卻無法獲取詐欺犯罪所得，顯不合情理。換言之
    ，使用人頭帳戶從事財產犯罪之不法份子，若非係在確信該
    帳戶所有人無可能在其領取詐欺所得款項前報警或辦理掛失
    止付手續，以資確保能順利獲取詐欺所得款項之情形下，應
    不至於使用遭竊之帳戶資料作為獲取被害人匯入詐騙款項之
    工具。查告訴人2人於110年6月20日晚間被騙匯款至被告郵
    局帳戶後，旋即遭人提領，且於告訴人2人匯款前，該帳戶
    並無任何小額匯款進出，以確認該帳戶得否正常存入及提領
    款項(110偵31402卷第17頁客戶歷史交易清單)，足見使用被
    告郵局帳戶之詐欺正犯，對該帳戶具有高度信賴及實質支配
    、掌控之能力，才會未對該帳戶做任何測試即放心加以使用
    ，而此等情形如非帳戶所有人即被告同意提供帳戶資料並從
    中幫助配合，於詐欺正犯實行犯罪期間未前往報警或辦理掛
    失止付，斷不可能竟其功，故本案郵局帳戶之存摺、提款卡
    及密碼，係詐欺正犯在向告訴人2人施行詐術前，因被告提
    供而取得之事實，應堪認定。
　⒊按刑法上之故意，可分為直接故意與不確定故意(未必故意)
　　，「行為人對於構成犯罪之事實，明知並有意使其發生者」
    為直接故意，至於「行為人對於構成犯罪之事實，預見其發
    生而其發生並不違背其本意者」則屬不確定故意，此觀刑法
    第13條第1、2項規定即明。查個人金融帳戶之存摺、提款卡
    及密碼，具有專屬性及財產上重要性，縱有需要將該等帳戶
    資料交由他人使用，亦必係基於相當程度之信賴關係或有特
    殊事由存在，當無可能隨意交給真實姓名年籍不詳之人任其
    使用，更何況，不肖份子為掩飾詐欺等不法行徑、避免執法
    人員追查，經常利用他人金融帳戶匯入或轉出犯罪所得，此
    為近年來社會上常見之財產犯罪型態，實際上亦常有被害人
    畢生積蓄遭詐騙後求償無門之情形，並廣為大眾傳播媒體所
    報導，政府有關單位無不致力於宣導民眾多加注意防範。依
    被告之年齡、智識及社會生活經驗，對於上情當屬知悉，被
    告於原審亦已自承：「對於個人金融帳戶，存摺、提款卡密
    碼，不可以隨便交給陌生人使用，如果隨便交給陌生人使用
    ，會被拿來當作詐欺取財匯款使用之工具，而且詐欺款項被
    陌生人領走後，會造成金流斷點，這些情形我都知道」(原
    審卷第120頁)，竟仍將其所申設郵局帳戶之存摺、提款卡及
    密碼提供給真實姓名年齡不詳之某甲使用，足徵被告已預見
    其所提供之金融帳戶資料，將有可能會被利用作為實行詐欺
    犯罪行為之工具，亦有可能因此掩飾或隱匿詐欺犯罪所得之
    去向，是被告主觀上具有幫助詐欺取財及幫助一般洗錢之不
    確定故意，應可認定。  
  ㈢綜上，本案事證明確，被告犯行堪以認定，應依法論科。
三、論罪科刑及撤銷原判決之理由：
  ㈠按刑法上之幫助犯，係對於犯罪與正犯有共同之認識，而以
    幫助之意思，對於正犯資以助力，而未參與實施犯罪之行為
    者而言。如未參與實施犯罪構成要件之行為，且係出於幫助
    之意思提供助力，即屬幫助犯，而非共同正犯。本件被告雖
    將其郵局帳戶之存摺、提款卡及密碼提供給某甲，作為詐欺
    取財及一般洗錢之工具，然無積極證據證明被告有參與實施
    詐欺取財及一般洗錢之構成要件行為，或與本案詐欺正犯有
    犯意聯絡及行為分擔，又無證據足以證明該詐欺正犯有3人
    以上，是核被告所為，係犯刑法第30條第1項前段、第339條
    第1項之幫助詐欺取財罪，以及刑法第30條第1項前段、洗錢
    防制法第14條第1項之幫助一般洗錢罪。
  ㈡被告提供其郵局帳戶之存摺、提款卡及密碼，使告訴人2人受
    詐騙匯款並遮斷金流效果，係以一行為觸犯2個幫助詐欺取
    財、2個幫助一般洗錢罪名，為想像競合犯，依刑法第55條
    規定，就幫助詐欺取財、幫助一般洗錢各應論以一罪。而所
    犯幫助詐欺取財及幫助一般洗錢犯行，亦係一行為觸犯數罪
    名之想像競合犯，依同條規定，應從一重之幫助一般洗錢罪
    處斷。
　㈢檢察官移送本院併辦部分(臺灣臺中地方檢察署111年度偵字
    第25769號)即告訴人陳○○遭詐騙匯款部分，與本案起訴部分
    即告訴人劉○○遭詐騙匯款部分，因具有想像競合犯之裁判上
    一罪關係，而為起訴效力所及，故應併予審理。
　㈣被告係以幫助之意思，參與構成要件以外之行為，為幫助犯
    ，其犯罪情節較正犯為輕，依刑法第30條第2項規定，按正
    犯之刑減輕之。  
  ㈤原判決認被告幫助詐欺取財及幫助一般洗錢犯行明確，依想
    像競合犯從一重之幫助一般洗錢罪予以論罪科刑，雖有所本
    ，然未及審酌檢察官於第二審程序中就告訴人陳○○遭詐騙匯
    款移送併辦部分，容有未洽。檢察官上訴意旨請求量處較重
    之刑，雖無可採(詳後述)，然原判決既有上述未及審酌併辦
    部分之情事，即應由本院將原判決予以撤銷改判。　　
  ㈥本院審酌被告任意提供金融帳戶之存摺、提款卡及密碼給他
    人使用，助長詐欺取財犯罪，並使詐欺正犯得以隱匿真實身
    分，製造金流斷點，導致執法人員難以追查詐欺犯罪所得之
    去向，徒增被害人尋求救濟之困難，造成告訴人2人蒙受財
    產損失，犯罪所生危害非輕，被告雖否認犯行，然已於本院
    審理中與告訴人2人調解成立並賠償完畢(本院卷第63至64頁
    調解筆錄、第95頁匯款證明)，有彌補過錯之具體表現，並
    衡酌告訴人2人受詐騙金額之多寡，無證據證明被告業已獲
    得報酬，以及被告自陳教育程度為國中畢業，從事油漆工程
    工作，月入10餘萬元，離婚無子女，不需要扶養父母親，家
    庭經濟狀況良好(原審卷第121頁)等一切情狀，認檢察官上
    訴意旨以被告未與告訴人劉○○達成和解及賠償損害而請求量
    處較重之刑，尚無可採，爰量處如主文第2項所示之刑，並
    就罰金刑部分諭知易服勞役之折算標準。
　㈦查被告未曾因故意犯罪受有期徒刑以上刑之宣告，有臺灣高
    等法院被告前案紀錄表在卷為憑，此次初犯刑典，已與告訴
    人2人調解成立並賠償完畢，歷經偵、審程序及罪刑宣告之
    教訓後，當知所警惕而無再犯之虞，本院斟酌上情，認其本
    案所受宣告刑，以暫不執行為適當，故諭知緩刑2年以啟自
    新；又為促使被告日後能確實記取教訓，併依刑法第74條第
    2項第5款規定，諭知其應向指定之政府機關、政府機構、行
    政法人、社區或其他符合公益目的之機構或團體，提供40小
    時之義務勞務，且依刑法第93條第1項第2款規定，宣告於緩
    刑期間付保護管束。被告如違反上開負擔情節重大者，依法
    得撤銷其緩刑之宣告，特此指明。　
  ㈧沒收部分：
　⒈本案並無證據足認被告確有因本案犯行而實際獲得報酬，自
    難認被告有何犯罪所得，即無從依刑法第38條之1第1項前段
    、第3項規定沒收或追徵犯罪所得。
　⒉告訴人2人匯入被告郵局帳戶之款項，係由詐欺正犯予以提領
    ，非屬被告所有，亦非在被告實際掌控中，被告就所隱匿之
    財物不具所有權及事實上處分權，即無從依洗錢防制法第18
    條第1項規定沒收洗錢標的。
據上論斷，應依刑事訴訟法第369條第1項前段、第364條、第299
條第1項前段，判決如主文。
本案經檢察官何宗霖提起公訴，檢察官陳君瑜提起上訴，檢察官
楊仕正移送併辦，檢察官郭靜文到庭執行職務。　　
中　　華　　民　　國　　111 　年　　9 　　月　　28　　日
                  刑事第八庭  審判長法  官  張靜琪
                                    法  官  簡婉倫
                                    法  官  黃小琴
以上正本證明與原本無異。
如不服本判決，應於收受送達後20日內向本院提出上訴書狀，其
未敘述上訴理由者，並得於提起上訴後20日內向本院補提理由書
(均須按他造當事人之人數附繕本)「切勿逕送上級法院」。因疫
情而遲誤不變期間，得向法院聲請回復原狀。

                                    書記官  李宜珊
　　　　　　　　　　　　　　　　　　
中　　華　　民　　國　　111 　年　　9 　　月　　28　　日
附錄論罪科刑法條：
刑法第30條
幫助他人實行犯罪行為者，為幫助犯。雖他人不知幫助之情者，
亦同。
幫助犯之處罰，得按正犯之刑減輕之。　　
刑法第339條第1項
意圖為自己或第三人不法之所有，以詐術使人將本人或第三人之
物交付者，處5年以下有期徒刑、拘役或科或併科50萬元以下罰
金。
洗錢防制法第14條第1項
有第2條各款所列洗錢行為者，處7年以下有期徒刑，併科新臺幣
5百萬元以下罰金。